【裁判字號】    97,台上,1607
【裁判日期】    970417
【裁判案由】    違反毒品危害防制條例
【裁判全文】
最高法院刑事判決            九十七年度台上字第一六０七號
上  訴  人  甲○○
上列上訴人因違反毒品危害防制條例案件，不服台灣高等法院高
雄分院中華民國九十七年一月十四日第二審更審判決（九十六年
度上重更(二)字第三五號，起訴案號：台灣高雄地方法院檢察署九
十三年度偵字第一五三０三號），提起上訴，本院判決如下：
    主  文
原判決撤銷，發回台灣高等法院高雄分院。
    理  由
本件原判決認定上訴人甲○○明知海洛因屬第一級毒品，依法不
得販賣，竟於民國九十三年七月二十九日，向他人購得數量不詳
之海洛因後，基於意圖營利販賣海洛因之概括犯意，而由吳豐任
於當日以門號0000000000號行動電話，與上訴人所有
之門號0000000000號行動電話聯絡，吳豐任表示欲購
買一錢之海洛因，彼等二人遂約定於當日晚間，在高雄市○○區
○○路三五五巷八十二弄一號「維也納汽車旅館」交易，上訴人
即於同日晚間十時二十二分許，攜帶其所有之海洛因、電子磅秤
一台、含海洛因成分之殘渣夾鏈袋二十二個、吸管一支、現金新
台幣（下同）二萬二千二百元，駕車至「維也納汽車旅館」承租
一０六號房，吳豐任於當晚十一時許抵達該汽車旅館，上訴人當
場以上開電子磅秤量取毛重一錢之海洛因，以一萬六千元之價格
賣予吳豐任，吳豐任並在該房間內施用半支摻有海洛因之香煙後
離去，而於行至該汽車旅館櫃處時，適為至該汽車旅館執行臨
檢之員警攔阻盤查，並要吳豐任在一０六號房前蹲下，吳豐任趁
機將所購得之海洛因丟棄在該汽車旅館車道旁水溝內湮滅，員警
並於上訴人開門後在其內桌上查獲其所有之海洛因一包（毛重一
公克）、供販賣海洛因犯罪時秤重所用沾有海洛因之電子磅秤一
台、門號0000000000號行動電話一具（含SIM卡)、販
賣海洛因所得一萬六千元、沾有海洛因之吸管一支等，警方另在
該房間浴室天花板上，查獲上訴人所有而藏放之黑色包包一個，
內有海洛因九包（與上開海洛因一包驗後合計淨重五五點零六公
克）、含有海洛因粉末之夾鏈袋二十二個、甲基安非他命二包（
上訴人持有第二級毒品部分業經判決確定）等情。因而撤銷第一
審關於販賣第一級毒品部分之判決，改判論處上訴人販賣第一級
毒品罪刑，固非無見。
惟查：(一)、刑事訴訟法關於證人之訊問，採具結制度，其用意在
擔保證言之真實性及憑信性，並提高證人之責任心及警戒心，使
為誠實之陳述，是「具結」乃證言真實性之程序擔保，與證人之
證言是否具證據能力至有關係，證人苟依法有具結之義務，於陳
述之前後，是否已依法具結，即有先為調查審認之必要。原判決
認定上訴人有前揭犯行，係依憑吳豐任於第一審羈押訊問時供稱
：「（你如何跟甲○○買毒品？）我買一萬六千，重量是一錢，
昨天晚上搜到時我已經完成買賣，我丟在水溝裡，我在汽車旅館
下面被查到，當時我買完要走了……」（原判決第九頁第一至四
行）等情，為其主要論據之一。然稽諸第一審法院為羈押訊問時
，隔離訊問吳豐任與上訴人間有無親屬關係，吳豐任答稱：「無
」，第一審法院即諭知吳豐任關於上訴人之陳述有具結作證之義
務，並得拒絕證言及偽證之處罰，命朗讀結文後具結等情，續問
吳豐任是否願意作證，吳豐任答稱：「不願意」（九十三年度聲
羈字第五八三號卷第四頁）等情，而該九十三年度聲羈字第五八
三號卷內似亦無吳豐任之結文。則吳豐任於第一審羈押訊問中相
關之供述，是否已依法踐行證人具結之程序，非無疑義。而上情
與吳豐任於第一審羈押訊問中供述各情，是否得採為不利上訴人
認定之依據攸關，自應詳予調查釐清。乃原審就上情未詳予調查
究明，即逕採吳豐任於第一審羈押訊問中供述各情，為不利上訴
人認定之依據，有應於審判期日調查之證據而未予調查之違法。
(二)、有罪判決書之事實一欄，為判斷其適用法令當否之準據，法
院應將依職權認定與論罪科刑有關之事實，翔實記載，然後於理
由內逐一說明其憑以認定之證據，並使事實認定與理由說明，互
相適合，方為合法。倘事實認定與理由說明，不相一致，或事實
與理由欄內之記載，前後齟齬，按諸刑事訴訟法第三百七十九條
第十四款後段規定，均屬判決理由矛盾之當然違背法令。(1)、原
判決於事實欄記載：……警方另在上訴人所承租房間浴室天花板
上，查獲上訴人所有而藏放之黑色包包一個，內有海洛因九包（
與上開海洛因一包驗後合計淨重五五點零六公克）、含有海洛因
粉末之夾鏈袋二十二個等物（原判決第二頁第十九至二十三行）
等情，是否認定上開黑色包包業經警方查扣，且係上訴人所有供
其放置海洛因所用之物？乃原判決理由欄復又說明：……未扣案
之黑色包包並無實據足認係上訴人所有，爰不予宣告沒收（原判
決第十五頁第二十三至二十四行）等情，是否論述上開黑色包包
並未經警方扣案，且亦不能證明係屬上訴人所有供其放置海洛因
所用之物，其事實欄之認定記載與理由欄之論述說明，不盡一致
，致上訴意旨得據以指摘，已有未合。又上開黑色包包是否係屬
上訴人所有，及是否係供上訴人放置海洛因所用之物，其與該黑
色包包是否應依毒品危害防制條例第十九條第一項之規定宣告沒
收攸關，自應詳予調查釐清論述說明。乃原審就上情未詳予調查
研求，逕以上開非無疑義之理由說明該黑色包包不予諭知沒收，
其查證未盡且理由欠備，遽行判決，亦有未洽。(2)、原判決於事
實欄記載：上訴人為前揭犯行，係基於意圖販賣第一級毒品海洛
因營利之概括犯意為之（原判決第一頁第二十五至二十六行），
是否認定上訴人係連續販賣第一級毒品海洛因？乃原判決理由欄
並未說明上訴人本件係屬連續犯，於論罪法條欄亦未援引修正刪
除前刑法第五十六條之規定，於主文欄復未認定記載上訴人係連
續販賣第一級毒品，是否論述上訴人本件非屬連續販賣第一級毒
品？其事實欄之認定記載與理由欄之論述說明，不盡一致，有欠
允當。上訴意旨指摘原判決不當，尚非全無理由。按第三審法院
應以第二審判決所確認之事實為判決基礎，刑事訴訟法第三百九
十四條第一項前段定有明文。原判決上述之違背法令，影響於事
實之確定，本院無可據以為裁判，應將原判決撤銷，發回原審法
院更為審判。原判決理由欄貳、七所載不另為無罪諭知部分，基
於審判不可分之原則，併予發回，附此敘明。
據上論結，應依刑事訴訟法第三百九十七條、第四百零一條，判
決如主文。
中    華    民    國  九十七  年    四    月   十七   日
                      最高法院刑事第一庭
                          審判長法官  董  明  霈
                                法官  林  茂  雄
                                法官  張  祺  祥
                                法官  吳  昆  仁
                                法官  蘇  振  堂
      本件正本證明與原本無異
                                      書  記  官
中    華    民    國  九十七  年    四    月  二十四  日
                                                 H


司法院資訊處製作；財團法人民間司法改革基金會備份。
